臺灣臺南地方法院臺南簡易庭民事判決
110年度南簡字第1039號
原      告  姚柔伊  
被      告  林乃芳  
上列當事人間請求返還不當得利事件，本院於民國111年6月15日
言詞辯論終結，判決如下：
    主    文
原告之訴駁回。
訴訟費用由原告負擔。
    事實及理由
一、原告主張：兩造同為中國大陸籍配偶。被告經營位在臺南市
    ○區○○街00號之添福燒臘店，於民國107年1、2月間，在該店
    內邀原告出資新臺幣（下同）24萬元與其合夥經營，並稱每
    月可賺10至15萬元，被告配偶沈文彬亦在旁慫恿，原告因兩
    造同為中國大陸籍配偶而不疑有他，於107年3月16日在該店
    內與被告簽立合夥合約書（下稱系爭合夥契約），並當場交
    付24萬元投資款予被告（下稱系爭投資款）。惟簽約當日原
    告即發現添福燒臘店之生意並非被告所稱如此之好，且被告
    於簽約翌（17）日突向原告稱其要回大陸、不要做了，原告
    要求其返還系爭投資款，被告就稱其把錢拿回大陸買房子了
    ，沒有錢還原告，原告不得以只好繼續去店內掃地、洗碗。
    後原告於107年4月9日向被告表示因有事須返回大陸，暫時
    無法到店內幫忙，卻遭被告質問你走了我要怎麼做，原告再
    次請求被告返還系爭投資款，仍遭被告拒絕。嗣原告於107
    年4月13日返回大陸，同年月21日返台時竟發現添福燒臘店
    鐵門緊閉，已停止營業，原告詢問被告店內財物下落，被告
    稱遭人偷走卻未能提出報案紀錄，事後又另邀訴外人韋雪梨
    、余沛容出資合夥，原告綜合上情，始知受騙。原告雖有對
    被告及沈文彬提起詐欺等刑事告訴，惟業經檢察官為不起訴
    處分確定。為此依據民法第179條、第92條第1項規定，請求
    被告返還系爭投資款等語。並聲明：被告應給付原告24萬元
    ，及自110年7月5日起至清償日止，按週年利率百分之5計算
    之利息。
二、被告則以：被告自106年間起獨立經營添福燒臘店，且生意
    頗佳，並非空殼店面，原告於107年3月16日來店參觀後主動
    請求與被告合夥經營，兩造因此簽立系爭合夥契約。詎料原
    告事後反悔，突於107年4月9日說要退出、回大陸，請求被
    告返還系爭投資款，依照系爭合夥契約約定，中途退股者不
    得求償任何資金退回，被告本無須返還系爭投資款，然仍基
    於情誼同意原告退股，並交付10萬元退夥金予原告，是兩造
    合夥關係已合意結束。至被告於添福燒臘店結束營業後，另
    與韋雪梨、余沛容洽談合夥事宜，與原告並不相干。且兩造
    合夥發生於107年間，原告直至109年間始向被告提起詐欺刑
    事告訴，經檢察官為不起訴處分後，又提起本件民事訴訟，
    顯屬無據等語，資為抗辯。並聲明：原告之訴駁回。
三、兩造不爭執之事項為（本院卷第141至142頁）：
　㈠兩造同為中國大陸籍配偶。
　㈡被告自106年間起經營位在臺南市○區○○街00號之添福燒臘店
    ，該店於107年4月中下旬停止營業。
　㈢兩造於107年3月16日簽立系爭合夥契約，約定自該日起，由
    兩造合股經營添福燒臘店，投資資金為48萬元（不含房租押
    金），分為兩股，每股24萬元，合股人不可中途退股（可轉
    讓股權，但須股份權利人雙方同意），如有一方不續經營，
    視同自動放棄，不得求償任何資金退回。原告於同日交付投
    資款24萬元予被告。
　㈣原告於簽立前項合約書後，至107年4月9日止之期間，有至添
    福燒臘店幫忙廚房洗碗、掃地、外場出菜等營業工作。
　㈤原告於107年4月13日出境至大陸，同年月21日回台。
　㈥被告於107年4月20日將添福燒臘店房子清空還給房東後，於
    同年4月底出境至大陸，同年5月20幾日回台。
　㈦原告於109年間對被告及被告配偶沈文彬提起刑事詐欺告訴，
    經臺灣臺南地方檢察署檢察官於110年5月12日作成110 年度
    偵字第7086號、7971號不起訴處分書，原告聲請再議，復經
    臺灣高等檢察署臺南檢察分署於110年6月8日作成110 年度
    上聲議字第995號處分書駁回再議之聲請。
　㈧原告於110年6月17日寄發台南大光郵局103 號存證信函，通
    知被告應於收受該函後7日內返還投資款24萬元。該函於110
    年6月28日送達被告。
四、得心證之理由：
　㈠原告是否因受被告詐欺而簽立系爭合夥契約，並交付系爭投
    資款？
　⒈按因被詐欺或被脅迫而為意思表示者，表意人得撤銷其意思
    表示；前條之撤銷，應於發見詐欺或脅迫終止後，一年內為
    之，民法第92條第1項本文、第93條本文分別定有明文。次
    按當事人主張有利於己之事實者，就其事實有舉證之責任，
    民事訴訟法第277條本文亦有明文。本件原告主張其受被告
    詐欺而簽立系爭合夥契約，並交付系爭投資款乙節，為被告
    所否認，自應由原告負舉證責任，合先敘明。
　⒉原告雖主張其係因被告保證獲利而簽立系爭合夥契約，然添
    福燒臘店之生意實際並非被告所稱如此之好，故認被告隱瞞
    經營狀況而有所詐欺云云；惟原告對於被告曾保證獲利乙節
    ，並未提出證據以實其說，且原告於本院審理中稱：我於3
    月16日在添福燒臘店就發現沒有生意等語（本院卷第96頁）
    ，可知原告於簽立系爭合夥契約及交付系爭投資款時，對於
    添福燒臘店之營業狀況已有論見，足徵其係於審酌投資潛在
    獲利與風險，及考量與被告之同鄉情誼後，憑自由意志決定
    與被告合夥，並簽立系爭合夥契約及交付系爭投資款，難認
    有何遭被告詐欺而陷入錯誤為意思表示之情事。
　⒊至原告主張被告於兩造合夥期間，叫原告先行支付添福燒臘
    添每日採買費用，卻自行收走每日營業款乙節，亦未見原告
    舉證以實其說；縱其所述為真，亦屬兩造於合夥期間對於合
    夥事務之分配、資金運用之事宜，尚難以此逕認被告於原告
    簽約及交付投資款之初，有何詐欺原告之行為。
　⒋再者，原告另主張被告於添福燒臘店結束營業後，雖稱店內
    財物遭人偷走卻未能提出報案紀錄，又另邀韋雪梨、余沛容
    出資合夥乙節，經核亦屬兩造合夥事業結束之後，原告就店
    內財物所為之處分，及另與他人開展之投資事業，亦難逕與
    被告於原告簽立系爭合夥契約及交付系爭投資款之初，有何
    詐欺行為相連結，是原告主張遭被告詐欺乙節，尚難憑採。
　㈡原告是否有中途退股之情事？
　⒈依系爭合夥契約約定，兩造合股經營添福燒臘店，合股人不
    可中途退股，如有一方不續經營，視同自動放棄，不得求償
    任何資金退回，此為兩造所不爭執（不爭執事項㈢）。原告
    固主張其從頭到尾都沒有說不做，係被告於兩造簽約翌日突
    向原告稱其要回大陸、不要做了，卻又拒絕返還系爭投資款
    予原告，嗣被告於原告返回中國大陸期間，將添福燒臘店結
    束營業，卻又不退還系爭投資款予原告云云；然原告於本院
    言詞辯論期日曾稱：簽約後第二天我就說我不做了，被告哭
    著求我，107年4月9日我返回大陸，被告叫我退股，我說那
    要退我投資金；107年3月17日被告約我吃飯，我跟她說生意
    不是那麼好，我不要做了，請被告自己一個人經營，將錢還
    給我等語（本院卷第78、96頁），可知原告對於自己是否有
    中途退股乙事，前後說詞反覆，已非無疑。
　⒉再者，證人胡蘭到庭證稱：我於107年4月9日至添福燒臘店用
    餐及與被告聊天，一開始原告不在，後來原告來了就在店內
    逛逛，當時聽被告表示兩造係合夥經營添福燒臘店，後來兩
    造開始爭執，原告說不想做要被告退錢，原告說她要回大陸
    ，被告就說她一個人沒有辦法做等語（本院卷第139頁）。
    由證人上開證言，可認原告確有於107年4月9日向被告表示
    要退股之情事。
　⒊又依被告提出之兩造間對話紀錄截圖顯示，原告曾向被告稱
    ：「我可能沒辦法和美女合作了，等下一次合作了，抱歉了
    」、「我上次和你怎麼說，就怎麼做，哪個店，你要怎麼處
    理，是你的事情」；被告則向原告稱：「你4月9號突然說不
    做，要退股份權，搞得我一個人也沒法做，請工作人員不好
    請，好好的店面搞到倒店，我的損失更大，誰來補償我的損
    失」等語（本院卷第81頁）。復參以原告提出之兩造間對話
    紀錄截圖，被告於原告返回大陸期間之107年4月14日曾向原
    告稱：「要不然我退出你10萬台幣我，或者你退出我10萬台
    幣你，或者店面退租，還是你有更好的方法處理，我都可以
    」，原告回以：「因為我一直把你當我的好姐妹，今天你說
    讓我處理，哪我就告訴你，我給你的錢一分一厘都還給我，
    我們還是永遠的好姐妹。」；之後原告又於107年4月16日傳
    訊息問被告：「錢什麼時候給我」，被告回以：「你在哪？
    你要退股」等語（本院卷第121頁）。可見原告除於107年4
    月9日在添福燒臘店內表示要退股外，於返回大陸期間，與
    被告協商添福燒臘店後續事宜時，亦再次表示其要退股，要
    求被告返還系爭投資款，堪可認定。
　⒋綜合以上證據資料，足徵原告確有中途退股之情事，依系爭
    合夥契約約定，兩造本不得中途退股，如有一方不續經營，
    視同自動放棄，不得求償任何資金退回。被告收受系爭投資
    款，係本於兩造簽立之系爭合夥契約所為，並非無法律上原
    因，原告復未舉證證明有何遭被告詐欺而得撤銷系爭合夥契
    約或交付系爭投資款意思表示之情事，業如前述，本件既係
    原告向被告欲中途退股，不續經營，依約自不得請求被告返
    還系爭投資款。從而，原告依民法第179條、第92條第1項規
    定，請求被告返還系爭投資款，自屬無據。
五、綜上所述，原告未能舉證證明其係受被告詐欺而簽立系爭合
    夥契約，契約仍屬有效成立，原告中途退股，依系爭合夥契
    約之約定，本不得請求被告返還系爭投資款。原告依民法第
    179條、第92條第1項規定，請求被告返還系爭投資款，為無
    理由，應予駁回。
六、本件為判決基礎之事證已臻明確，兩造其餘之攻擊防禦方法
    及訴訟資料，經本院斟酌後，認均與判決結果不生影響，爰
    不一一論駁，併此敘明。
七、訴訟費用負擔之依據：民事訴訟法第78條。
中　　華　　民　　國　　111 　年　　6 　　月　　29　　日
                    臺南簡易庭  法  官  陳䊹伊
上列正本係照原本作成。
如不服本判決，應於送達後20日內，向本院提出上訴狀並表明上
訴理由，如於本判決宣示後送達前提起上訴者，應於判決送達後
20日內補提上訴理由書（須附繕本）。
如委任律師提起上訴者，應一併繳納上訴審裁判費。
中　　華　　民　　國　　111 　年　　6 　　月　　29　　日
                                書記官  王美韻